【裁判字號】    98,醫,1
【裁判日期】    991230
【裁判案由】    損害賠償
【裁判全文】
臺灣宜蘭地方法院民事判決                 98年度醫字第1號
原      告  李宇翔
法定代理人  李正哲
            呂淑婷
訴訟代理人  吳慶隆律師
被      告  永康醫院即黃國仲
訴訟代理人  陳君漢律師
上列當事人間請求損害賠償事件，本院於99年12月23日言詞辯論
終結，判決如下：
    主  文
原告之訴及假執行之聲請均駁回。
訴訟費用由原告負擔。
    事實及理由
一、原告起訴主張：被告永康醫院受宜蘭縣政府委託辦理縣內「
    96學年度國中小學生健康檢查」，於民國96年12月14日為宜
    蘭縣立羅東國民中學（下稱羅東國中）辦理96學年度國中新
    生健康檢查時，被告所雇用之護士（因兩造均無法確認為何
    人，原告業已撤回對於護士部分之起訴）對原告進行抽血時
    ，疏未注意抽血行為乃係以針筒穿刺靜脈血管管壁入內抽取
    採集血液，一般穿刺採血部位以前臂靜脈為佳，而手臂內除
    滿佈血管外，尚有其他例如神經等組織，故對前臂靜脈進行
    穿刺採血時，本應注意避免傷及靜脈血管以外之神經組織，
    惟被告所雇用之護士在為原告之右手進行抽血時，竟疏於注
    意，至少連抽兩次均抽不到血，最後才改以左手進行抽血，
    此舉顯係扎傷原告右手內之神經，造成原告右手抽血部分腫
    脹疼痛不已，令原告無法至羅東國中上課，並發生不自主抖
    動，無法正常活動使用，甚至無法拿筷子及握筆，生活起居
    已受嚴重影響，而罹患「反射性交感神經失養症（複合性區
    域疼痛症候群）」，雖持續追蹤治療，但迄今仍無法治癒。
    本件雖分別經羅東國中及宜蘭縣政府介入調解，但被告乃飾
    詞推諉責任，毫無賠償損害之意願，被告為僱用人，應與負
    責抽血之護士負連帶損害賠償責任。爰依據侵權行為之法律
    關係及民法第188條第1項規定，請求被告賠償醫療費用新台
    幣（下同）53,382元、交通費用3,026 元、減少勞動力之損
    害2,480,389元及精神慰撫金2,463,203元，共計500 萬元。
    並聲明：（一）被告應給付原告500 萬元及自起訴狀繕本送
    達被告翌日起至清償日止按年息5%計算之利息；（二）願供
    擔保，請准宣告假執行。
二、被告則以：主張以侵權行為為請求權基礎者，對於侵權行為
    成立之要件，即主觀上有故意或過失、客觀上具備不法行為
    、損害，以及因果關係等，均應依法負舉證之責，原告無法
    說明有任何不法行為存在，亦未提出確實之證據，以證明所
    謂不法行為與損害間有相當因果關係，其請求自無理由。本
    件原告並未陳明究竟於進行抽血過程中，被告之受僱人員有
    何種違反其善良管理人注意義務之過失存在，故引發後續疾
    病之發生？事實上，抽血檢查通常係對於肘部內側表層血管
    實施，該部分多為肌肉組織，並無重要神經經過，且離上臂
    骨骼仍有一段距離，故臨床上因抽血檢驗而導致神經病變者
    ，實聞所未聞，因抽血而引發「反射性交感神經失養症」在
    醫學上實難以想像。並且原告於96年12月14日上午接受抽血
    檢查，結束後至中午方至羅東國中校方所設健康中心，當時
    其「右手抽血部位外觀微腫，手指張握正常，右手可抬高」
    ，亦即原告於抽血完成時，並未任何不適，即使中午至健康
    中心，原告右手當時並無出血現象，其活動亦無任何障礙，
    不僅可張握，亦可抬高，則嗣後診斷為「反射性交感神經失
    養症」，然是否為抽血所致，自有疑問。原告未能舉證證明
    被告之受僱人員於執行抽血職務時有何疏失，又未能證明其
    罹患之前述病症與抽血行為之間有何因果關係，遽指被告之
    受僱人員於執行抽血時刺穿神經，致罹患前述病症，應負損
    害賠償責任，即為原告主觀之臆測，則原告請求本件賠償，
    自難准許等語，資為抗辯。並聲明：（一）請求駁回原告之
    訴；（二）如受不利之判決，願提供擔保請准宣告免為假執
    行。
三、兩造不爭執之事實：
(一)被告受宜蘭縣政府委託辦理「96學年度國中小學生健康檢查
    」業務，於96年12月14日為羅東國中辦理96學年度國中新生
    健康檢查時，由被告所雇用之護士為原告進行抽血，先對於
    原告之右手抽血未成，再換左手抽血。
(二)原告於完成抽血後，當日中午即因右手抽血之位置疼痛而至
    羅東國中附設健康中心，由校護賴淑敏進行衛教觀察。
(三)原告嗣後因右上肢持續疼痛而就醫，經診斷後罹患「反射性
    交感神經失養症（複合性區域疼痛症候群）」。
四、得心證之理由：
    本件之爭點，經兩造同意後整理如下述項目：（一）被告之
    受僱人員為原告進行抽血職務時，是否有過失？（二）原告
    罹患之「反射性交感神經失養症（複合性區域疼痛症候群）
    」，與被告受僱人員之抽血行為間是否有相當因果關係？（
    三）原告請求被告賠償醫療費用53,382元，是否有理由？（
    四）原告請求被告賠償交通費用3,026 元，是否有理由？（
    五）原告請求被告賠償減少勞動力之損害2,480,389 元，是
    否有理由？（六）原告請求被告賠償精神慰撫金2,463,203
    元，是否有理由？以下即分別予以說明：
(一)被告之受僱人員為原告進行抽血職務時，是否有過失？
 １ 按因過失不法侵害他人之權利者，固應負損害賠償責任。但
    過失之有無，應以是否怠於善良管理人之注意為斷者，茍非
    怠於此種注意，即不得謂之有過失。最高法院19年上字第27
    46號判例著有明文。
 ２ 原告主張被告所雇用之護士為原告進行抽血，疏未注意抽血
    行為乃係以針筒穿刺靜脈血管管壁入內抽取採集血液，一般
    穿刺採血部位以前臂靜脈為佳，而手臂內除滿佈血管外，尚
    有其他例如神經等組織，故對前臂靜脈進行穿刺採血時，本
    應注意避免傷及靜脈血管以外之神經組織，惟被告所雇用之
    護士在為原告之右手進行抽血時，竟疏於注意，至少連抽兩
    次均抽不到血，最後才改以左手進行抽血，此舉顯係扎傷原
    告右手內之神經云云，然查：證人即原告之羅東國中班級導
    師林瑩芳到庭證述：我是原告的班導師，當天抽血我有在現
    場，男生在我右手邊，女生在左手邊，男生是由剛才原證十
    五所示護士抽血，我沒有直接看到原告抽血的經過情形，但
    我有聽到同學說，原告先把右手給護士抽血，抽很久抽不到
    ，我聽旁邊抽過血的男生說，你也要抽兩手，所以我判斷原
    告接下來左手也有進行抽血，所以送檢的血液樣本是左手，
    原告是中午的時候，先跟他母親反應抽血的位置會痛，午休
    的時候，原告告知我這個狀況，我就帶原告去健康中心，找
    校護賴淑敏處理，檢查是由賴淑敏進行，我在旁邊陪伴而已
    。校護說還要再觀察二天，二天後即星期一的時候，原告的
    家長就打電話給我，說要帶原告去看醫生，就請假連續三天
    ，之後的二年內，原告常常因為疼痛而進行相關檢查及就醫
    而常常請假，原告在天氣暖和的時候，手是比較好，天氣一
    冷，原告的右手及右肩、右臂都無法碰觸，原告的表情很痛
    苦，原告當場的情緒就會有影響，到目前為止還是類似的狀
    況，就我在學校所看，原告的右手活動並沒有特別的改善等
    語。另證人即羅東國中校護賴淑敏則證述：我是羅東國中的
    校護，96年12月14日永康醫院到學校作新生健康檢查，檢查
    現場我沒有看到是誰幫原告抽血，抽血有二位人員負責，有
    一位江先生是負責和我們學校聯繫之人，我沒有現場目睹原
    告抽血的情形，但是原告抽血後午休時，導師林瑩芳有陪同
    原告到健康中心，表示原告抽血完畢後，抽血的地方會疼痛
    ，我從外觀上觀察，抽血處是微腫，但我們評估他手指張握
    及提高活動都沒有問題，但他抽血的地方疼痛，他不太敢彎
    曲，由於每年新生健康檢查抽完血後都會同學反應抽血的地
    方會疼痛，所以我們都是建議再觀察情形，因為原告的母親
    當天有送午餐給原告，所以原告的母親當天就知道這個狀況
    。隔天是週六、週日放假，星期一我就聽到導師林瑩芳跟我
    說，原告因為疼痛而請假要去就醫，有連續三天沒有來上課
    ，之後我們有跟永康醫院聯繫，反應這些問題，我才又看到
    原告，之後因為原告已經就醫，我就沒有再特別處理他的情
    形，我就處理行政上的聯繫等語。故上述證人林瑩芳、賴淑
    敏均未直接目睹原告進行抽血之過程，彼等之證詞僅能證明
    原告於抽血後因右手疼痛而前往羅東國中附設健康中心由校
    護賴淑敏進行衛教觀察之事實而已，無從認定被告之受僱人
    員是否有疏失情形。
 ３ 次查：原告曾先後至鄭裕南復健科診所、財團法人天主教靈
    醫會羅東聖母醫院（下稱聖母醫院）、財團法人羅許基金會
    羅東博愛醫院（下稱博愛醫院）及國立台灣大學醫學院附設
    醫院（下稱台大醫院）就診，經本院調閱前述醫療院所之相
    關病歷資料及證人林瑩芳、賴淑敏之筆錄，送請行政院國軍
    退除役官兵輔導委員會臺北榮民總醫院（下稱榮民總醫院）
    協助鑑定，該院於99年6月17日北總神字第0990013324 號函
    覆表示（見本院卷二第166頁、第167頁）：因為反射性交感
    神經失養症之病理發生機轉尚未明瞭，因此其診斷與治療相
    同困難。各種因傷害而造成的反射性交感神經失養症的比例
    為45 %，而在各家統計當中，因不明原因而導致反射性交感
    神經失養症的比例範圍從10～26% 皆有報導過。其他曾造成
    反射性交感神經失養症的原因，如：中風、心肌梗塞、周邊
    神經損傷、惡性腫瘤等原因，都已經被報導過，外傷為主要
    成因者仍然佔了絕大部分。根據病人一開始的的手肘局部腫
    脹疼痛症狀，及後來在羅東聖母醫院，國立臺灣大學附屬醫
    院，原告做的神經傳導及肌電圖檢查，顯示並無神經損傷情
    形。（雖然羅東聖母醫院做的神經傳導及肌電圖檢查，報告
    為右手正中神經傷害，但是就其檢查內容數值，應屬在正常
    範圍內。報告為右手正中神經傷害，是過度解讀）病人兩隻
    手都接受抽血，何以只右手產生反射性交感神經失養症？抽
    血動作在醫院是很平常的事，甚至跑針，滲血，瘀血、誤傷
    神經，時有所聞，但是發展成反射性交感神經失養症，卻少
    之又少。然而，病人因為右手在抽血動作後，才發展成反射
    性交感神經失養症，僅時間先後順序相關，但無法證實因果
    關係。護士人員執行抽血是專業、嚴謹的行為，一隻手抽不
    到血換另外一隻手抽，手肘抽不到血換手掌抽，是常態醫療
    處置，談不上疏失。至於，病人為何罹患此症，除了抽血這
    個誘因外，病人的體質對於輕微的針刺傷，如抽血，容易發
    展成難以治療的疼痛症候群，如反射性交感神經失養症，也
    是有可能。體質容易發展成反射性交感神經失養症的基因研
    究，在美國幾個研究機構於2008-10 已經展開，至今未有研
    究成果發表在醫界。原告有反射性交感神經失養症，非心理
    因素導致等語。故根據榮民總醫院前述函文，無法認定被告
    之僱用人員於執行抽血時，有何疏失行為。
 ４ 原告請求再送其他單位鑑定，經本院調閱前述醫療院所之相
    關病歷資料，送請長庚醫療財團法人林口長庚紀念醫院（下
    稱林口長庚醫院）協助鑑定，經該院於99年10月19日（99）
    長庚院法字第0941號函覆表示（見本院第194頁至第196頁）
    ：醫學上反射性交感神經失養症，通常係在局部創傷後產生
    ，包括手術、骨折或注射等，但依據相關統計資料，在青少
    年族群中，明顯的局部創傷病史並不常見。惟依據病歷記載
    ，無法排除此個案出現反射性交感神經失養症之症狀與其96
    年12月14日之抽血行為有所相關。因目前醫學上針對該病症
    形成之原因仍不明確，因此可能只要有抽血行為，不論操作
    上有無疏失，理論上均可能誘發此病，應屬於無法預期的狀
    況，故依據相關資料恐無法審認其抽血行為是否不當。依據
    文獻報導，罹患反射性交感神經失養症之兒少患者，經常合
    併患有心理方面的壓力或心理疾病。經參閱貴院來函檢附資
    料，該個案之患肢除疼痛外，尚會出現顫抖等異常的動作，
    故醫學上恐無法排除其症狀與其心理因素有所相關等語。故
    根據林口長庚醫院之函文，亦無從認定被告之僱用人員於執
    行抽血時，有何疏失行為。
 ５ 綜上，並無證據可認定被告之僱用人員於執行抽血時，有疏
    失行為。至於原告所提出財團法人仁愛綜合醫院疼痛科詹廖
    明義、葉宏軒所撰寫之「醫源性灼熱痛」乙文（見本院卷一
    第153頁至第159頁），僅為一般性之醫療文獻資料，尚非針
    對本案之專業判斷，無從憑此認定本件被告之僱用人員於執
    行抽血時，有何疏失行為，附此敘明。
(二)原告罹患之「反射性交感神經失養症（複合性區域疼痛症候
    群）」，與被告受僱人員之抽血行為間是否有相當因果關係
    ？
 １ 按損害賠償之債，以有損害之發生及有責任原因之事實，並
    二者之間，有相當因果關係為成立要件。故原告所主張損害
    賠償之債，如不合於此項成立要件者，即難謂有損害賠償請
    求權存在。且所謂相當因果關係，係指依經驗法則，綜合行
    為當時所存在之一切事實，為客觀之事後審查，認為在一般
    情形下，有此環境、有此行為之同一條件，均可發生同一之
    結果者，則該條件即為發生結果之相當條件，行為與結果即
    有相當之困果關係。反之，若在一般情形上，有此同一條件
    存在，而依客觀之審查，認為不必皆發生此結果者，則該條
    件與結果並不相當，不過為偶然之事實而已，其行為與結果
    間即無相當因果關係，不能僅以行為人就其行為有故意過失
    ，即認該行為與損害間有相當因果關係（最高法院98年度台
    上字第673號判決意旨參照）。
 ２ 經查：榮民總醫院前述函文表示：抽血動作在醫院是很平常
    的事，甚至跑針，滲血，瘀血、誤傷神經，時有所聞，但是
    發展成反射性交感神經失養症，卻少之又少。然而，病人因
    為右手在抽血動作後，才發展成反射性交感神經失養症，僅
    時間先後順序相關，但無法證實因果關係等語。林口長庚醫
    院前述函文則表示：惟依據病歷記載，無法排除此個案出現
    反射性交感神經失養症之症狀與其96年12月14日之抽血行為
    有所相關。因目前醫學上針對該病症形成之原因仍不明確，
    因此可能只要有抽血行為，不論操作上有無疏失，理論上均
    可能誘發此病，應屬於無法預期的狀況，故依據相關資料恐
    無法審認其抽血行為是否不當等語。堪認被告之受僱人員之
    抽血行為，與原告所罹患病症之結果之間，並不具有相當因
    果關係。
 ３ 原告雖主張林口長庚醫院前述函文表示：「無法排除此個案
    出現反射性交感神經失養症之症狀與其96年12月14日之抽血
    行為有所相關」，而主張本件有相當因果關係云云。然該函
    文之意見僅能認為在醫學上無法排除兩者間可能有因果關係
    而已，但參照前述說明，在法律之評價上，無從憑此認定被
    告受僱人員之抽血之行為與原告罹患病症之間具有相當因果
    關係，原告前述主張，尚屬無據。
(三)原告請求被告賠償醫療費用53,382元，是否有理由？
    被告之受僱人員之抽血行為既無過失可言，亦無從認定與原
    告罹患之病症間具有相當因果關係，本件自不成立侵權行為
    損害賠償之債，則原告請求被告賠償醫療費用53,382元，並
    無理由。
(四)原告請求被告賠償交通費用3,026元，是否有理由？
    被告之受僱人員之抽血行為既無過失可言，亦無從認定與原
    告罹患之病症間具有相當因果關係，本件自不成立侵權行為
    損害賠償之債，則原告請求被告賠償交通費用3,026 元，要
    無可採。
(五)原告請求被告賠償減少勞動力之損害2,480,389 元，是否有
    理由？
    被告之受僱人員之抽血行為既無過失可言，亦無從認定與原
    告罹患之病症間具有相當因果關係，本件自不成立侵權行為
    損害賠償之債，則原告請求被告賠償減少勞動力之損害2,48
    0,389元，尚無足採。
(六)原告請求被告賠償精神慰撫金2,463,203 元，是否有理由？
    被告之受僱人員之抽血行為既無過失可言，亦無從認定與原
    告罹患之病症間具有相當因果關係，本件自不成立侵權行為
    損害賠償之債，則原告請求被告賠償精神慰撫金2,463,203
    元，自屬無據。
五、綜上所述，原告依據侵權行為之法律關係及民法第188條第1
    項規定，請求被告給付原告500 萬元及自起訴狀繕本送達被
    告翌日起至清償日止按年息5%計算之利息，為無理由，應予
    駁回。本件假執行之聲請，因訴之駁回而失所附麗，應併予
    駁回。本件訴訟費用，應由敗訴之原告負擔。本件事證已臻
    明確，兩造其餘主張及攻擊防禦方法，核與判決結果無影響
    者，爰不一一論述，併此敘明。
六、訴訟費用負擔之依據：民事訴訟法第78條。
中    華    民    國    99    年    12    月    30    日
                  臺灣宜蘭地方法院民事庭
                      法  官  林俊廷
正本係照原本作成。
如對本判決上訴，須於判決送達後20日內向本院提出上訴狀(須
附繕本)。
如委任律師提起上訴者，應一併繳納上訴審裁判費。
中    華    民    國    99    年    12    月    31    日
                      書記官  許麗汝

司法院資訊處製作；財團法人民間司法改革基金會備份。
